【裁判字號】    89,訴,176
【裁判日期】    891107
【裁判案由】    確認管理人塗銷登記無效等
【裁判全文】
臺灣新竹地方法院民事判決  八十九年度訴字第一七六號
    原      告  甲○○
    被      告  丙○○
    被      告  乙○○
右當事人間請求確認管理人變更登記無效等事件，本院判決如左：
    主      文
原告之訴駁回。
訴訟費用由原告負擔。
    事      實
壹、原告方面：
一、聲明：確認被告依新竹市政府七十六年八月四日七六府民禮字第四三二０四號函
          ，於八十五年十一月二十九日，向新竹地政事務所申請，就祭祀公業吳金
          興之新竹市○○段等九筆土地（詳如附件）之管理人名義變更登記為無效
          ，並應塗銷。
二、陳述：
（一）、原告係祭祀公業吳金興享祀人吳廷釆長子盛業支系子孫，被告係三子盛豸支
        系子孫。祭祀公業吳金興由內政部釋示應依祭祀公業土地理要點相關規定重
        新申辦。民國六十二年所召開祭祀公業吳金興派下員會議係違法，因為人數
        不足，為此將非派下之楊圳川、楊萬興等加入開會，而作成決議，造成偽造
        會議紀錄。被告明知會議紀錄偽造，且其候補管理人之任期已於六十八年屆
        滿，卻於七十六年間，行使是項偽造之派下會議紀錄及偽造之公業規約而申
        請遞補為祭祀公業之管理人。而新竹市政府（七十六）府民禮字四三二０四
        號函卻違法同意是項六十二年派下會議紀錄，遞補被告為祭祀公業吳金興之
        管理人，經新竹市地政事務所濫權，違背規定予以包庇，失職於八十六年於
        附表土地登記簿違法變更登記被告為祭祀公業吳金興之管理人，被告明確違
        法申請變更祭祀公業管理人名義，地政人員失職辦理，依法無效，為此訴請
        確認被告依新竹市政府七十六年八月四日七六府民禮字第四三二０四號函，
        於八十五年十一月二十九日向新竹地政事務所申請，就祭祀公業吳金興之新
        竹市○○段等九筆土地（詳如附件）之管理人名義變更登記為無效，並應塗
        銷。
（二）、祭祀公業吳金興管理人之變更，應依內政部規定改選產生，始可變更登記，
        但本案並無改選。原告之派下權存在，業經台灣高等法院民事判決確認在案
        ，被告丙○○未於第二審聲明不服，但最高法院卻違背法令准其上訴，此部
        分亦經台灣台北地方法院檢察署查辦中。原告長房支系派下權尚在台灣高等
        法院八十五年重再更（一）字第一號民事事件審理中。
（三）、被告並未通知派下員開會，故其變更管理人登記名義侵害原告派下員權利，
        為此依侵權行為之法律規定，請求確認原告就祭祀公業吳金興之新竹市○○
        段等九筆土地之管理人名義變更登記為無效，並應塗銷。
三、證據：提出新竹市政府函影本二份、新竹市地政事務所函影本三份、本院七十七
          年度訴字第一０一號民事判決影本一份、台灣新竹地方法院檢察署不起訴
          處分書影本一份、祭祀公業吳金興規約影本一份、祭祀公業吳金興派下人
          大會會議紀錄影本一份、申請書影本一份、最高法院八十五年度台上字一
          二四九號民事判決一份為證。
貳、被告方面：
一、聲明：原告之訴駁回。
二、陳述：原告並非祭祀公業吳金興派下，其請求確認祭祀公業吳金興派下權存在事
          件，經台灣高等法院判決原告敗訴，原告不服提起上訴，亦經最高法院判
          決駁回上訴在案，是原告對於本案並無實施訴訟之權能，應屬當事人不適
          格。且被告係於六十二年四月八日經祭祀公業吳金興派下大會選舉為候補
          管理人，嗣正式管理人多人先後死亡，被告為候補管理人依序遞補，被告
          據以向新竹市政府申請遞補遞補獲准，而向新竹市地政事務所申請登記，
          並無登記無效之問題。原告所引新竹市政府八十八年府民禮字第一六四二
          ０號函轉內政部釋示祭祀公業未重新申報前，對於該公業任何申請案件，
          均不予核備之規定，係在新竹市政府七十六年府民禮字第四三二０四號函
          核備之後，依事實從舊原則，七十六年之核備在前應屬有效。另原告告發
          派下員吳世宗背信案件，亦經檢察官不起訴處分等語。
三、證據：提出最高法院民事判決影本一份、台灣高等法院檢察署處分書一份、台灣
          新竹地方法院檢察署檢察官不起訴處分書一份為證。
丙、本院依職權向新竹市地政事務所調閱就祭祀公業吳金興准管理人變更登記為丙○
    ○、乙○○之相關資料。
    理      由
一、原告主張其係祭祀公業吳金興享祀人吳廷釆長子盛業支系子孫，被告係三子盛豸
    支系子孫。祭祀公業吳金興由內政部釋示應依祭祀公業土地理要點相關規定重新
    申辦。六十二年所召開祭祀公業吳金興派下員會議係違法，因為人數不足，為此
    將非派下之楊圳川、楊萬興等加入開會，而作成決議，造成偽造會議紀錄。被告
    明知會議紀錄偽造，且其候補管理人之任期已於六十八年屆滿，卻於七十六年間
    ，行使是項偽造之派下會議紀錄及偽造之公業規約而申請遞補為祭祀公業之管理
    人。而新竹市政府（七十六）府民禮字四三二０四號函卻違法同意是項六十二年
    派下會議紀錄，遞補被告為祭祀公業吳金興之管理人，經新竹市地政事務所濫權
    ，違背規定予以包庇，失職於八十六年於附表土地登記簿違法變更登記被告為祭
    祀公業吳金興之管理人，被告明確違法申請變更祭祀公業管理人名義，地政人員
    失職辦理，依法無效等語部分。雖據原告提出新竹市政府函影本二份、新竹市地
    政事務所函影本三份、本院七十七年度訴字第一０一號民事判決影本一份、台灣
    新竹地方法院檢察署不起訴處分書影本一份、祭祀公業吳金興規約影本一份、祭
    祀公業吳金興派下人大會會議紀錄影本一份、申請書影本一份、最高法院八十五
    年度台上窮一二四九號民事判決一份為證。惟為被告所否認，並以前揭情詞置辯
    。
二、經查，本件係因祭祀公業吳金興之派下吳宗世、吳鏗如、吳享和、吳境秋、乙○
    ○、丙○○等六人於八十五年十一月二十九日檢具戶籍謄本、管理人會議紀錄影
    本、新竹市政府七十六年八月四日七十六府民禮字四三二０四號函、派下人大會
    會議紀錄影本等，向新竹市地政事務所就附表所示土地申請管理人名義變更登記
    ，嗣經新竹地政事務所審核後於八十六年一月十六日准予就附表所示管理人登記
    名義變更為登記吳宗世、吳鏗如、吳享和、吳境秋、乙○○、丙○○等六人，業
    經本院調閱該變更登記申請案查核屬實。是新竹地政事務所就吳宗世、吳鏗如、
    吳享和、吳境秋、乙○○、丙○○等六人就附表所示土地管理人登記名義變更登
    記之申請，新竹地政事務所審核後予以准許，係屬行政機關對人民關於土地變更
    登記之申請，所為准駁之意思表示，而對人民發生法律之效果，應為行政處分。
    對該處分如有不服，質疑其效力而訴請確認，係屬公法關係之爭議，應循行政爭
    訟程序請求救濟。而民事訴訟法則係當事人得向法院訴請以判決保護其私法之權
    利，本件原告對被告依新竹市政府七十六年八月四日七六府民禮字第四三二０四
    號函，於八十五年十一月二十九日向新竹地政事務所申請，就祭祀公業吳金興之
    新竹市○○段等九筆土地（詳如附件）之管理人名義變更登記請求確認為無效部
    分，係公法關係之爭議，尚非普通法院審判之權限，本院無審判權，應予駁回。
三、至原告請求塗銷被告就祭祀公業吳金興之新竹市○○段等九筆土地所為之管理人
    名義變更登記部分。查原告原雖具狀表明被告未依規定召開派下會議，改選管理
    人，因此犯刑法第二百一十六條及二百一十四條之罪，確實違背法理，而請求依
    民法第一條之法理規定，判決為上開塗銷登記。惟經本院闡明後，原告於八十九
    年十月二十四日言詞辯論期日已具體表明係依侵權行為之法律關係請求。故本院
    自應就原告於闡明後所為法律關係之主張為審理，合先敘明。
四、按當事人是否適格，應依原告起訴主張之事實決定之，非依法院判斷之結果決定
    之。原告業已主張其派下員權利受侵害，故依侵權行為之法律規定請求為上開塗
    銷登記。依原告起訴主張之事實，尚非當事人不適格。惟關於原告並非祭祀公業
    吳金興派下之事實，業經原告於求確認祭祀公業吳金興派下權存在事件中，經台
    灣高等法院八十二年度重上更（二）字第一０九號判決原告敗訴，原告不服提起
    上訴，亦經最高法院以八十四年度台上字第二二一０號判決駁回上訴在案，業據
    本院調閱上開案卷查核屬實，並為原告所不爭執。原告雖主張其已另案提起再審
    之訴云云，亦不影響原告並非祭祀公業吳金興派下已經判決確定之事實。是以原
    告既經前案判決確定非祭祀公業吳金興派下，其主張派下員權利受侵害，依侵權
    行為之法律規定請求為上開塗銷登記，自無理由，亦應駁回。
五、本件事實已臻明確，兩造其餘主張、陳述，與所提出未經本院於理由中援用之證
    據，經審酌後，認與判決結果不生影響，故不一一論述，併此敘明。
據上論結：本件原告之訴為無理由，依民事訴訟法第七十八條，裁定如主文。
中      華      民      國    八十九    年    十一      月    七    日
                                臺灣新竹地方法院民事第一庭
~B法  官  陳國成
右正本證明與原本無異。
如不服本判決，應於判決送達後廿日內，向本院提出上訴狀。
中      華      民      國    八十七    年    十一      月    七      日
~B法院書記官  張淑容


司法院資訊處製作；財團法人民間司法改革基金會備份。
